【裁判字號】    95,親,25
【裁判日期】    951226
【裁判案由】    否認子女
【裁判全文】
臺灣嘉義地方法院民事判決                95年度親字第25號
原      告  丙○○
被      告  乙○○
                         澳洲.
兼
法定代理人  甲○○
上列當事人間否認子女事件，本院於中華民國九十五年十二月十
二日言詞辯論終結，判決如下：
    主      文
原告之訴駁回。
訴訟費用由原告負擔。
    事實及理由
一、原告主張：
（一）原告與被告甲○○於民國八十二年三月三十日結婚，被告
      甲○○於八十二年十月二十八日產下被告乙○○，被告甲
      ○○之產檢報告指出，被告甲○○之預產期為同年十一月
      十二日，依一般婦女妊娠十月推算，被告甲○○於同年一
      月受孕，距此原告與何女認識並發生性關係，仍早一月有
      餘，況醫院實無理由預作早產之推定，足見被告甲○○懷
      孕顯非自原告受胎，亦可推定，此份產檢報告因近期兩造
      發生扶養訴訟，由被告甲○○處得知。
（二）被告乙○○出生時，被告甲○○曾電告原告此事，原告提
      出質疑，被告甲○○辯稱早產，一個月後原告前往大陸欲
      探視親女，但被告甲○○以嬰兒早產入住保溫箱不宜探視
      為由攔阻，但被告甲○○始終無法提出嬰兒早產之證明，
      至此吾人可以合理推斷，被告甲○○以懷有原告之小孩為
      由，誘騙詐欺原告維持婚姻關係。
（三）民法第一千零六十三條之條文雖規定一年之除斥期間，目
      的在於早日確定法律上之親子關係，以保護婚生嬰兒之地
      位，此依訴權之消滅，將使法律擬制事實，縱於日後發現
      新證據，亦因訴權消滅而無由推翻推定，使法律與真正事
      實悖離，則為維護法律一時之穩定性，致無法保障當事人
      或利害關係人將來之確定利益，故有學者對此訴權之除斥
      期間，主張宜擴張解釋，將此起訴期間之起算點解為「知
      悉子女非自夫受胎之日」起，以符實務之需要。又觀諸台
      灣高等法院高雄分院九十五年度家上字第五號判決，文中
      對否認之訴之除斥期間做目的性解釋，認為民法第一千零
      六十三條第二項但書實屬失衡。原告於九十四年七月十四
      日完成ＤＮＡ檢驗，確認事實無誤後，以新證據之發現為
      由，提起否認婚生子女之訴，應為合理。
（四）因依大法官會議釋字第五八七號解釋：「子女獲知其血統
      來源，確定其真實父子關係，攸關子女之人格權，應受憲
      法保障。所以子女也可提起婚生否認之訴，有關機關並應
      適時就否認生父之訴之主體、起訴除斥期間之長短及其起
      算日等相關規定檢討改進，以符憲法意旨。」親子身分關
      係之發生，本應基於自然血統之聯繫而存在，確定其真實
      父子關係，攸關夫之人格權，起訴除斥期間之長短及其起
      算日，此後解釋，對夫所提起之婚生否認之訴，亦應有適
      用之餘地。親子爭訟事件，不僅有認祖歸宗感情上之需求
      ，而且關係到繼承之問題，本案被告乙○○被推定為原告
      之婚生子女，原告若身故，其因此對原告有繼承權，豈非
      事理之平。
（五）又原告之前雖曾對被告提出確認親子關係不存在之訴訟，
      並經台灣嘉義地方法院九十三年度親字第三八號判決、台
      灣高等法院台南分院九十三年度家上字第一三六號判決、
      台灣嘉義地方法院九十四年度親字第四五號判決、台灣高
      等法院台南分院九十五年度家上字第二二號判決確定，今
      原告提出婚生否認之訴，但應無一事不再理原則之適用：
      因既判力乃係指訴訟標的之法律關係，於確定終局判決經
      裁判者，當事人不得就該法律關係更行起訴，或於他訴訟
      中用作攻擊防禦方法時，法院亦不得為確定判決意旨相反
      之主張，前訴訟標的為確認親子關係不存在，為確認之訴
      ，後訴訟訴訟標的為民法第一千零六十三條第二項之婚生
      否認權，依通說看法為形成之訴。不管依新舊訴訟標的理
      論，前後訴訟標的並不相同。且縱認前後訴訟標的相同，
      在同一訴訟標的之前提下，因給付與確認之訴判決具有判
      決效力之雙面性，故有所謂訴之聲明可代用之問題，所謂
      訴之聲明可以代用，係指如給付之訴之訴之聲明，雖僅求
      被告給付，但其判決做出後亦具有確認法律關係存在與否
      之功能，故給付聲明得代用確認聲明；形成之訴之訴之聲
      明，亦得代用確認之訴，但反之，確認之訴之訴之聲明，
      僅具有既判力不具有執行及形成力，不得代用給付之訴、
      形成之訴之訴之聲明，故在確認之訴繫屬中，同一權利提
      起形成之訴並不違反重複起訴禁止。前訴訟以被告乙○○
      已受婚生推定，因此原告無提出訴訟之確認利益而判決原
      告敗訴，按訴之利益無論採取權利保護請求權說或本案判
      決請求權說均為訴訟要件中之程序要件，法院若以判決駁
      回，該判決亦是無既判力之判決，故後訴訟並無受前訴訟
      既判力拘束之問題。並聲明：否認被告乙○○為原告婚生
      子女；訴訟費用由被告連帶負擔。
（二）證據：提出結婚證書影本一份、產檢報告書影本一份、被
      告入出境紀錄影本一份、出生證明書影本一份、離婚協議
      書影本一份、戶籍謄本一份、財團法人天主教聖馬爾定醫
      院親子血緣關係ＤＮＡ驗證報告書影本一份為證。
二、被告則以：
 （一）不同意原告之請求。原告已經告過被告二次了。
 （二）證據：提出台灣高等法院台南分院民事判決九十三年度
       家上字第一三六號判決、九十五年家上字第二二號判決
       影本各一份、本院民事判決九十三年度親字第三八號、
       九十四年親字第四五號判決影本各一份。
三、查被告甲○○與原告於八十二年三月三十日結婚，於八十九
    年四月六日離婚，被告乙○○在八十二年十月二十八日出生
    之事實，為原告與被告所不爭執，並有戶籍謄本一份附卷可
    稽，堪信為真實。
四、原告曾對被告乙○○提起確認親子關係不存在事件，經本院
    九十三年八月三十一日以九十三年度親字第三十八號駁回原
    告之訴，原告不服，向臺灣高等法院臺南分院提起上訴，經
    該院九十三年十二月三十日判決上訴駁回，原告復再對被告
    乙○○提起確認親子關係不存在事件，經本院九十四年十二
    月三十日以九十四年度親字第四五號駁回原告之訴，原告不
    服，向臺灣高等法院臺南分院提起上訴，經該院九十五年三
    月二十日判決上訴駁回有本院九十三年度親字第三八號、九
    十四年親字第四五號及臺灣高等法院臺南分院九十三年度家
    上第一三六號、九十五年家上字第二二號判決判決書在卷可
    稽，並經本院調閱上開卷宗核閱無誤，堪信為真實。又本案
    訴訟標的為否認子女，為原告之形成權，與前案確認之訴之
    訴訟標的不同，自不受一事不再理之限制，先予敘明。
五、按妻之受胎係在婚姻關係存續中者，推定其所生子女為婚生
    子女，前項推定，如夫妻之一方能證明妻非自夫受胎者，得
    提起否認之訴，但應於知悉子女出生之日起，一年內為之，
    民法第一千零六十三條定有明文。又妻之受胎係在婚姻關係
    存續中者，依民法第一千零六十三條第一項規定，應推定其
    所生之子女為婚生子女，受此推定之子女，惟在夫妻之一方
    能證明妻非自夫受胎者，得依同條第二項之規定，於知悉子
    女出生之日起，一年內起訴否認之，如夫妻均已逾該法定期
    間而未提起否認之訴，或雖提起而未受有勝訴之確定判決以
    前，該子女在法律上不能不認為夫之婚生子女，無論何人，
    皆不得為反對之主張（最高法院九十年度台上字第七六０號
    判決意旨參照）。本件原告雖主張被告乙○○非被告之母甲
    ○○自原告受胎所生，並舉財團法人天主教聖馬爾定醫院Ｄ
    ＮＡ親子血緣關係諮詢報告單影本一份為證，認原告與被告
    乙○○間不存在血緣關係。然縱被告乙○○係於被告甲○○
    自他人受胎所生，惟被告乙○○係在原告與被告甲○○婚姻
    關係存續中之八十二年十月二十八日出生，有如前述，應推
    定被告為原告與被告甲○○之婚生女，而原告自承被告乙○
    ○出生後，原告對於被告乙○○為其親生女提出質疑，且原
    告一個月後前往大陸欲探視親女，但被告甲○○以嬰兒早產
    入住保溫箱不宜探視為由攔阻，然被告甲○○始終無法提出
    嬰兒早產之證明，顯然原告於被告乙○○出生之時即懷疑被
    告乙○○並非其親生子女，原告未於自知悉被告乙○○出生
    之日起，一年內提起否認子女之訴，並得有勝訴確定判決，
    被告乙○○在法律上不能不認為係原告與被告甲○○之婚生
    女，依照上開說明，無論何人，皆不得為反對之主張，是原
    告提起本訴，顯已罹除斥期間，從而，原告提起本訴，為無
    理由，應予駁回。
六、本件事證已臻明確，原造其餘攻擊方法經審核結果，均不足
    以影響判決結果，爰不一一論述，附此敘明。
七、據上論結，本件原告之訴為無理由，依民事訴訟法第七十八
    條判決如主文。
中    華    民    國    95    年    12    月    26    日
                  家事法庭法  官  康存真
以上正本係照原本作成
如對本判決上訴應於送達後20日內向本院提出上訴狀
中    華    民    國    95    年    12    月    26    日
                          書記官  曾美滋


司法院資訊處製作；財團法人民間司法改革基金會備份。
